最高法院民事判決　　　　　　九十四年度台上字第一八六三號
　　上　訴　人　沿興工業股份有限公司
　　法定代理人　吳明長
　　訴訟代理人　王錦川律師
　　被 上訴 人　丙○○
　　　　　　　　乙○○
　　兼上列一人
　　法定代理人　甲○○
上列當事人間請求給付貨款事件，上訴人對於中華民國九十三年
三月三十日台灣高等法院台中分院第二審判決（九十三年度重上
字第一六號），提起上訴，本院判決如下：
    主  文
上訴駁回。
第三審訴訟費用由上訴人負擔。
    理  由
本件被上訴人丙○○為民國七十三年八月二十二日出生（見台灣
屏東地方法院九十二年度重訴字第三九號卷第五二頁），已滿二
十歲，毋庸再列甲○○為其法定代理人，合先敘明。
次查上訴人主張：被上訴人之被繼承人陳照德（九十年十二月十
七日死亡）經銷伊公司產品，為擔保其債務，而於八十二年三月
十一日以其母陳林盡妹所有坐落屏東縣萬巒鄉○○段四三四之六
地號土地一筆所有權應有部分全部（下稱系爭土地）設定抵押權
於伊，權利存續期間自八十二年三月十一日起至八十七年三月十
日止，擔保權利總金額為新台幣（下同）一千萬元。自八十二年
起，陳照德即陸續向伊購買車用機械材料至大陸其所經營之華興
車用電器有限公司（下稱華興公司）組裝出售，或向伊融資借款
，並陸續開立支票予伊作為貨款之支付。其間一再換票延期清償
，最後由陳照德交付由被上訴人甲○○所簽發，發票日均為八十
五年九月六日，票面金額共計八百九十三萬八千元之支票三紙於
伊，屆期均仍未兌現，共積欠伊上開金額之貨款或融資借款債務
。惟訴外人陳照德已於九十年十二月十七日死亡，被上訴人為其
繼承人，自應繼承系爭貨款及融資借款債務等情，求為確認伊對
被上訴人之抵押債權八百九十三萬八千元及自八十五年九月六日
起至清償日止，按年息百分之五計算之利息存在之判決。
被上訴人則以：陳照德與上訴人間並無抵押擔保之貨款債權債務
關係存在，系爭貨款債權縱使存在於上訴人與陳照德之間，然系
爭貨款之請求權已罹於二年之時效，上訴人自無即受確認判決之
法律上利益等語，資為抗辯。
原審審理結果，以：上訴人主張之事實，固據其提出抵押權設定
契約書、土地登記簿謄本為證。查系爭抵押權設定，係債務人陳
照德經銷權利人即上訴人公司產品，作為擔保權利性質，非一般
借貸行為，故無利息計算，此有兩造不爭執之抵押權設定契約書
可稽。故本件抵押權所擔保之債權，乃在擔保陳照德經銷上訴人
公司產品所生債務甚明。按所謂經銷產品所生債務，應係指公司
將貨品交付經銷商，經銷商需支付之貨款而言，性質屬於買賣法
律關係買受人應給付之價金，至於抵押債務人如另有向抵押權人
融資借款則為借貨之法律關係，二者性質不同。換言之，本件抵
押權所擔保者僅及於債務人陳照德因經銷上訴人公司產品，所應
給付之貨款債務，縱債務人另有向上訴人公司借款之行為，非抵
押權所擔保之範圍。上訴人主張因融資（書狀稱融資，即審理時
所稱之借款）所生之債務亦在抵押權擔保之範圍，核不可採。次
查本件抵押權固係擔保者為抵押債務人陳照德因經銷上訴人公司
產品，所應給付之貨款債務。而上訴人主張陳照德共積欠上訴人
公司八百九十三萬八千元，其中部分為貨款，此為被上訴人所否
認，查依上訴人提出之「華興公司未收款」明細表之記載，貨款
之債務人為華興公司，並非陳照德甚明。況縱認為上訴人主張之
事實為真實，即系爭貨款為陳照德向上訴人所購買用於華興公司
，然債務人為陳照德，並非華興公司，惟按「商人、製造人、手
工業人所供給之商品及其產物之代價請求權，因二年間不行使而
消滅」，民法第一百二十七條第八款明文規定。查依上訴人所提
出之「華興公司未收款」明細表之記載，系爭貨款中最後一筆債
權可收款日為八十三年八月三十日，與其第一審起訴主張之「…
…貨款至八十三年八月三十日止有一千一百一十萬二千七百三十
四元詳如附表一計算表」之陳述相符。依民法第一百二十八條前
段規定，系爭貨款應自八十三年八月三十日起算兩年，至八十五
年八月三十日，時效已屆滿。準此，上訴人主張之系爭貨款請求
權縱屬真實存在，算至八十五年八月三十日已時效消滅。該項貨
款債權，已罹於時效，被上訴人亦為時效之抗辯。按請求權時效
期間為十五年，但法律所定期間較短者，依其規定，故時效期間
僅有較十五年為短者，而無超過十五年者。至於民法第一百四十
五條第一項係就請求權罹於時效消滅後，債權人仍得就其抵押物
、質物或留置物取償而為規定，同法第八百八十條係抵押權因除
斥期間而消滅之規定，均非謂有抵押權擔保之請求權，其時效期
間較十五年為長，是系爭貨款債權縱債務人為陳照德，然對買賣
價金請求權之債務人言，其消滅時效仍為二年；並不因抵押權除
斥期間規定而可延長之。次按確認之訴，而其請求權之消滅時效
已完成者，經被上訴人就此抗辯後，上訴人自無即受確認判決之
法律上利益。前開系爭貨款債權請求權之二年時效業已完成，並
經被上訴人為時效之抗辯，是本件上訴人自無即受確認判決之法
律上利益。綜上所述，本件上訴人主張被上訴人之被繼承人陳照
德為經銷上訴人公司產品，以其母陳林盡妹系爭土地設定抵押權
予上訴人，債務人陳照德死亡時，尚欠上訴人包含貨款、借款合
計為八百九十三萬八千元，此均為抵押權所擔保之債權，請求確
認上訴人對被上訴人抵押債權八百九十三萬八千元及利息存在，
於法無據，不應准許云云，為其心證之所由得，並說明兩造其餘
攻擊防禦方法不予審酌之理由，爰將第一審所為上訴人敗訴之判
決予以維持，駁回上訴人之上訴，經核於法並無違誤。末查，本
件抵押權所擔保者僅及於債務人陳照德因經銷上訴人公司產品，
所應給付之貨款債務，縱然債務人陳照德另有向上訴人公司借款
（融資）之行為，非抵押權所擔保之範圍等情，為原審所合法確
定之事實，則上訴人於原審聲請傳訊證人陳林盡妹，以證明其子
陳照德積欠貨款，無力償還同意變更為融資之事實（見原審卷第
五八頁），核與原判決所判斷之結果不生影響，是原審未予傳訊
，亦無違誤，併予敘明。上訴論旨，就原審取捨證據、認定事實
及解釋契約之職權行使，指摘原判決為違背法令，求予廢棄，非
有理由。
據上論結，本件上訴為無理由。依民事訴訟法第四百八十一條、
第四百四十九條第一項、第七十八條，判決如主文。
中　　華　　民　　國　九十四　年　　十　　月　 十三 　日
                      最高法院民事第三庭
                          審判長法官  朱　錦　娟
                                法官  顏　南　全
                                法官  許　澍　林
                                法官  袁　靜　文
                                法官  陳　淑　敏
      本件正本證明與原本無異
                                      書  記  官
中　　華　　民　　國　九十四　年　　十　　月　二十五　日
                                                      Ｅ
